【裁判字號】    87,簡上,18
【裁判日期】    890802
【裁判案由】    還返許可證
【裁判全文】
臺灣臺東地方法院民事判決  八十七年度簡上字第十八號
    上  訴  人  乙○○
    被上訴  人  甲○○
右當事人間請求還返許可證事件，上訴人對於中華民國八十七年六月二十二日本院台
東簡易庭八十七年度東簡字第七十一號第一審判決提起上訴，本院判決如左：
    主    文
上訴駁回。
第二審訴訟費用由上訴人負擔。
    事    實
甲、上訴人方面：
一、聲明：
  （一）原判決廢棄。
  （二）被上訴人應將台東縣政府核准王忠心使用金崙溪多良、金崙段河川地，面積
        一點一二○○公頃許可證明交還上訴人。
  （三）第一、二審訴訟費用由被上訴人負擔。
二、陳述：除與原審判決書所載者相同茲予引用外，補稱：
  （一）上訴人與訴外人王忠心（已歿）於民國六十七年十一月二十日簽訂耕地讓渡
        契約書，契約書第一條謂「依據民國六十七年十一月十八日六七府建水字第
        六六二八七號案」係台東縣政府勘查（測量）金崙溪多良、金崙段河川地之
        文號，訴外人王忠心本預計台東縣政府於同年十一月三十日即會核發河川公
        地使用許可證，故於前述耕地讓渡契約書第一條記載「確於民國六十七年十
        一月三十日讓與甲方耕作屬實」，而台東縣政府水利單位勘查後，於六十七
        年十一月二十八日即核發金崙溪多良、金崙段河川地許可證（書）予王忠心
        ，王忠心旋將該許可證交付上訴人，而上訴人亦同時交付價金新台幣（下同
        ）九萬元予訴外人王忠心。被上訴人於上訴人收受河川地使用許可證後，約
        於六十七年十二月二日，被上訴人隻身前往上訴人住處，表示願為上訴人辦
        理讓渡王忠心前開河川耕地過戶手續，騙走王忠心之河川公使用許可證，然
        台東縣政府八十七年四月八日（八七）府建水字第○三三二四九號函及隨附
        之簽辦單謂「系爭河川地，台東縣政府並未核發許可證予訴外人王忠心」，
        實為「官官相護」、「睜眼說瞎話」。
  （二）被上訴人曾具狀向台灣台東地方法院檢察署告訴上訴誣告等案，其具狀自陳
        ：「伊於六十七年間，應友人王忠心之請，一同前向被告（上訴人）取回該
        許可證，並將名片給予被告，且在名片背面畫伊住宅位置。嗣於八十二年間
        ，被告請求伊幫忙申請測量該土地，伊乃書寫便條，請太麻里鄉公所民政課
        員陳啟治協助被告辦理，並將該便條交予被告，於八十四年間，被告要求伊
        幫忙找人測量，伊即找成台運測量，被告拒付測量費，由伊自行支付三千元
        予成台運等語，是見告訴人（被上訴人）自六十七年至八十四年間確有參與
        前述土地使用許可證之取回、申請、測量及知承租土地減少等事項‥‥。」
        （參見前開檢察署八十五年偵續字第二十五號不起訴處分書），由以上得知
        ，訴外人王忠心確曾領有台東縣政府水利科核發之河川公地使用許可證，被
        上訴人自承有從上訴人處取回該許可證，原審對此部分事實，恝而不論，顯
        有疏失。
  （三）台東縣河川公地種植使用許可書第四條規定，使用者不得將本許可之河川公
        地出租或轉讓他人使用，亦不得荒廢河川公地‥‥，證實許可河川公地之使
        用人不得擅自讓授。惟查上訴人與王忠心簽訂耕地讓渡契約書，第四條明載
        ：嗣後政府如有放租或放領時，乙方確履行讓渡人之義務無條件備足印鑑證
        明、印章及過戶所需之證件，交與甲方辦理過戶，絕不刁難推諉屬實。原審
        未斟酌台東縣政府河川公地種植許可書第七條規定‥‥不擬繼續使用，亦應
        於一個月前呈報，並將本許可河川公地，回復使用當時之原有狀態，連同許
        可書交還本府。準此，王忠心不繼續使用河川公地，繳回河川公地許可證，
        之後，可由上訴人申請使用系爭河川公地，即與許可河川公地之使用人不得
        擅自轉讓之規定不相違背。
  （四）上訴人檢舉被上訴人涉嫌為人私自測量及詐取河川地許可證，經台東縣政府
        政風室調查後，於八十四年十二月四日簽呈中，載述訴外人王忠心確實於六
        十七年十一月二十日讓渡書三十日，交付上訴人金崙段河川公地許可證書，
        俟後王忠心復以辦理廢耕名義聯同被上訴人向上訴人取回河川地使用許可證
        明書。
  （五）被上訴人當時為台東縣政府地政科技士，乃公務員，不可能分辨不清楚河川
        公地許可書。
  （六）依台東縣政府六十四年東府七建水字第一五三八一號函可知，台東縣政府確
        有於六十四年間核發金崙溪金崙段河川公地許可證予王忠心，故台東縣政府
        八十七年四月八日（八七）府建水字第○三三二四九號函，認定台東縣政府
        並未核發許可證予王忠心，顯有失誤。
  （七）依台東地方法院檢察署八十五年度偵續字第二十五號誣告等案件中，被上訴
        人亦自承有向上訴人取回許可證之事實。
三、證據：援用原審之立證方法，並提出台東縣政府政風室八十四年十二月四日簽呈
          影本乙份（不全）。
乙、被上訴人方面：
一、聲明：如主文所示。
二、陳述：
  （一）本案經查係訴外人王忠心於六十七年十一月間，依照規定檢附河川公地申請
        使用實測圖等圖書文件向台東縣政府申請太麻里鄉○○○○○段河川公地許
        可使用，經台東縣政府以六十七年十一月十八日六七府建水字六六二八七號
        函通知王忠心實地勘查後隔二天即六十七年十一月二十日，台東縣政府尚未
        核發該勘查結果之河川公地許可書之際，王忠心即將該河川公地於六十七年
        十一月二十日簽訂違反河川許可使用規定之讓渡契約書讓予上訴人，而將台
        東縣政府六十七年十一月十八日六七府建水字第六六二八七號函公文一份交
        給上訴人，上開違反河川地使用規定之簽訂契約情事，被上訴人根本毫不知
        情，此上訴人亦坦承不諱，而且被上訴人與上訴人根本不相識，豈有隻身前
        往上訴人處取走台東縣政府根本未核發給王忠心之河川公地許可書之理。
  （二）本件係六十七年間王忠心向台東縣政府申請許可使用金崙溪二塊河川公地，
        於同年十一月十八日台東縣政府以（六七）府建水字第六六二八七號公函通
        知須實地勘查後二日即同年十一月二十日，將該二塊河川公地違反河川地使
        用之規定而與上訴人簽訂讓渡契約書後讓予上訴人，王忠心怕台東縣政府仍
        向其課稅，故向被上訴人求助，被上訴人始陪同王忠心至上訴人宅向上訴人
        說明後取回台東縣政府六十七年十一月十八日（六七）府建水字第六六二八
        七號函而據此向台東縣政府申請放棄許可使用，是台東縣政府根本尚未核發
        任何許可書，此業經台東縣政府以八十七年四月八日（八七）府建水字第○
        三三二四九號函覆鈞院在案。
  （三）本件情事時隔一、二十年之久，被上訴人前所誤記為陪同王忠心至上訴人處
        取回河川許可書乃記憶有誤，特此更正。
三、證據：援用原審之立證方法。
丙、本院依職權函台東縣政府查明有無於六十七年間核發金崙溪多良、金崙段河川地
    許可證予王忠心，經台東縣政府以（八九）府工水字第○五九二三八號函復在卷
    。
    理    由
一、本件上訴人於原審起訴主張其於六十七年十一月間，與訴外人王忠心簽訂耕地讓
    渡契約，由訴外人王忠心將坐落台東縣金崙溪多良金崙段河川地，面積一點一二
    ○○公頃（下稱系爭土地），讓與上訴人耕作，當時訴外人王忠心預計台東縣政
    府將於六十七年十一月三十日核發系爭土地之河川公地使用許可證，故於前開讓
    渡契約書第一條記載「確於民國六十七年十一月三十日讓與甲方（即上訴人）耕
    作屬實」，嗣台東縣政府於六十七年十一月二十八日前即核發系爭土地之河川公
    地使用許可證，訴外人王忠心即於六十七年十一月二十八日將該許可證交付上訴
    人，上訴人亦交付訴外人王忠心價金九萬元。而被上訴人於上訴人收受系爭土地
    之河川公地使用許可證二日後，約於六十七年十二月二日，至上訴人處向上訴人
    表示願為上訴人辦理系爭土地之讓渡手續，上訴人不疑有詐，而交付前開許可證
    予被上訴人，至今未還，系爭土地亦未辦理過戶手續，上訴人曾向臺灣臺東地方
    法院檢察署提出詐欺案件之告訴，經同署檢察官以八十四年度偵字第一一八八號
    為不起訴處分在案，嗣被上訴人亦向同檢察署檢察官對上訴人提出誣告罪之告訴
    ，經檢察官以八十四年度偵字第二五四一號、八十五年度偵字第一五○號、八十
    五年度偵續字第二十五號為不起訴處分在案，被上訴人向台灣高等法院花蓮分院
    檢察署聲請再議，經台灣高等法院花蓮分院檢察署以八十六年度議字第一八六號
    處分書駁回聲請，被上訴人於前開各檢察署偵查時，均曾自承有向上訴人取得系
    爭土地之河川公地使用許可證乙事，是顯見該許可證仍在被上訴人處，爰依民法
    第七百六十七條前段之規定，請求返還該許可證等語。被上訴人則以：本件係訴
    外人王忠心於六十七年十一月間，依照規定檢附河川公地申請使用實測圖等圖書
    文件向台東縣政府申請太麻里鄉○○○○○段河川公地許可使用，經台東縣政府
    以六十七年十一月十八日（六七）府建水字六六二八七號函通知王忠心實地勘查
    後，隔二天即六十七年十一月二十日，台東縣政府尚未核發該勘查結果之河川公
    地許可書之際，王忠心即將該河川公地於六十七年十一月二十日與上訴人簽訂違
    反河川許可使用規定之讓渡契約書，同時將台東縣政府六十七年十一月十八日（
    六七）府建水字第六六二八七號函公文一份交給上訴人，嗣後王忠心怕台東縣政
    府仍向其課稅，故向被上訴人求助，被上訴人始陪同王忠心至上訴人宅向上訴人
    說明後取回台東縣政府六十七年十一月十八日（六七）府建水字第六六二八七號
    函而據此向台東縣政府申請放棄許可使用，是台東縣政府根本尚未核發任何許可
    書，被上訴人既未持有此許可證明，上訴人之請求即無理由等語，資為抗辯。
二、本件上訴人主張其於六十七年十一月二十日，與訴外人王忠心簽訂耕地讓渡契約
    ，契約書中約定由訴外人王忠心將坐落台東縣金崙溪多良、金崙段河川地，面積
    一點一二○○公頃（即系爭土地），讓與上訴人耕作，價金則為九萬元之事實，
    業據提出耕地讓渡契約書乙份為證，並為被上訴人所不爭執，堪信為真實。又上
    訴人主張訴外人王忠心於取得台東縣政府所核發系爭土地之河川公地使用許可證
    後，旋於六十七年十一月二十八日交予上訴人，上訴人並給付價金九萬元予訴外
    人王忠心，而被上訴人於六十七年十二月二日，協同訴外人王忠心至上訴人處，
    表示願為上訴人辦理系爭土地之讓渡手續，而向上訴人取走系爭土地之河川公地
    使用許可證，詎系爭土地並未辦理過戶手續，且被上訴人亦未返還系爭土地之河
    川公地使用許可證，上訴人曾向臺灣臺東地方法院檢察署提出詐欺案件之告訴，
    經同署檢察官以八十四年度偵字第一一八八號為不起訴處分在案，嗣被上訴人亦
    向同檢察署檢察官對上訴人提出誣告罪之告訴，經檢察官以八十四年度偵字第二
    五四一號、八十五年度偵字第一五○號、八十五年度偵續字第二十五號為不起訴
    處分在案，被上訴人又向台灣高等法院花蓮分院檢察署聲請再議，經台灣高等法
    院花蓮分院檢察署以八十六年度議字第一八六號處分書駁回其再議對之聲請，被
    上訴人於前開各檢察官偵查時，均曾自承有向上訴人取得系爭土地之河川公地使
    用許可證乙事，是顯見該許可證仍在被上訴人處，爰依民法第七百六十七條前段
    之規定，請求返還該許可證之事實，雖據提出耕地讓渡契約書、名片、臺灣臺東
    地方法院檢察署檢察官八十四年度偵字第一一八八號、八十四年度偵字第二五四
    一號、八十五年度偵字第一五○號、八十五年度偵續字第二十五號不起訴處分書
    、台灣高等法院花蓮分院檢察署八十六年度議字第一八六號處分書、台東縣政府
    （八四）府政貳字第二一二二號函、（七十）府建水字第一四二四○號函、太麻
    里鄉公所東麻鄉民字第一二○○二號函、東麻鄉民字第一○八九三號函等為證，
    惟為被上訴人所否認，並抗辯稱本件係訴外人王忠心於六十七年十一月間，依照
    規定檢附河川公地申請使用實測圖等圖書文件向台東縣政府申請太麻里鄉○○○
    ○○段河川公地許可使用，經台東縣政府以六十七年十一月十八日（六七）府建
    水字六六二八七號函通知王忠心實地勘查後，隔二天即六十七年十一月二十日，
    台東縣政府尚未核發該勘查結果之河川公地許可書之際，王忠心即將該河川公地
    於六十七年十一月二十日與上訴人簽訂違反河川許可使用規定之讓渡契約書，同
    時將台東縣政府六十七年十一月十八日（六七）府建水字第六六二八七號函公文
    一份交給上訴人，嗣後王忠心怕台東縣政府仍向其課稅，故向被上訴人求助，被
    上訴人始陪同王忠心至上訴人宅向上訴人說明後取回台東縣政府六十七年十一月
    十八日（六七）府建水字第六六二八七號函而據此向台東縣政府申請放棄許可使
    用，是台東縣政府根本尚未核發任何許可書，被上訴人既未持有此許可證明，上
    訴人之請求即無理由，另被上訴人雖於上訴人所主張之刑事案件中各檢察署檢察
    官偵查時自承有向上訴人取得系爭土地之河川公地使用許可證乙節，惟實因當時
    已事隔久遠，記憶不清，乃誤將前述台東縣政府六十七年十一月十八日（六七）
    府建水字第六六二八七號函當成系爭土地之河川公地使用許可證，其實台東縣政
    府根本未核發系爭土地之河川公地使用許可證，被上訴人既未持有此許可證明，
    上訴人之請求即無理由等語。經查，訴外人王忠心確有於六十七年間向台東縣政
    府申請種植使用金崙溪多良、金崙段河川公地，經台東縣政府於六十七年十一月
    十八日以東府七建水字第六六二八七號函復訴外人王忠心，訂於同年十二月一日
    派員實地勘查，並請訴外人王忠心於當日上午十時在金崙公路候車站等候導勘，
    此有原審依職權函台東縣政府以（八七）府建水字第○三三二四九號函檢送六十
    七年十一月十八日（六七）府建水字第六六二八七號函資料影本附卷可稽。次查
    ，台東縣政府既定於六十七年十二月一日始就訴外人王忠心所申請種植使用之金
    崙溪多良、金崙段河川公地為實地勘查，前已述及，則上訴人所主張訴外人王忠
    心於同年十一月二十八日即取得系爭土地之河川公地使用許可證並交付上訴人之
    事實，即屬無據，蓋台東縣政府既尚未實地勘查，何可能事先核發許可證？且依
    上訴人所提台東縣政府（八四）府政貳字第二一二二號函中說明二中表示：「查
    王忠心君於六十七年十月二十七日向太麻里鄉公所申請種植使用金崙溪多良、金
    崙段河川公地案（如附件一），經轉請本府核辦，本府嗣於同年十一月十八日東
    府建水字第六六二八七號函訂於十二月一日實地勘查（如附件二），勘查後並准
    渠於六十八年一月申租金崙段九五八之南，面積○．二四八○公頃河川地（編為
    金崙段十八號如附件三），同案另一位於多良段一之北，面積○．八六八○公頃
    河川地，因種植高莖作物，違反「台灣省河川管理規則」規定未准所請。」等語
    ，足見訴外人王忠心於六十七年十月間所申請種植使用之多良段土地並未受核准
    ，又台東縣政府（八九）府工水字第○五九二三八號函示，台東縣政府係於六十
    八年一月一日核准訴外人王忠心許可使用金崙段及多良段二筆河川公地，訴外人
    王忠心並於六十八年八月及七十四年四月分別將該二筆河川公地全部廢耕在案等
    語，則指出訴外人王忠心所受核准使用河川公地之時間係在六十八年一月一日，
    與上訴人前開主張時間不相符合，此有前開各台東縣政府之函文在卷可按，是益
    徵上訴人所主張其於六十七十一月二十八日即自訴外人王忠心處取得系爭土地之
    河川公地使用許可證乙節之無可採。再查，台東縣政府雖早於六十四年間即曾核
    發金崙溪金崙段河川公地許可書予訴外人王忠心，惟該次訴外人王忠心所申請之
    地點係在太麻里鄉○○段，河川名稱為金崙溪，面積為○．○三二三公頃，與上
    訴人所主張系爭土地之面積、地點及時間均不符合，有台東縣政府東府七建水字
    第一五三八一號函稿在卷足憑，仍難作有利上訴人前開主張之認定。末查，上訴
    人曾向臺灣臺東地方法院檢察署檢察官就本件爭議告訴被上訴人涉犯詐欺罪嫌，
    經同署檢察官以八十四年度偵字第一一八八號為不起訴處分在案，嗣被上訴人向
    同檢察署檢察官告訴上訴人涉犯誣告罪嫌，亦經同署檢察官以八十四年度偵字第
    二五四一號、八十五年度偵字第一五○號、八十五年度偵續字第二十五號為不起
    訴處分，嗣經被上訴人聲請再議，經台灣高等法院花蓮分院檢察署以八十六年度
    議字第一八六號處分書駁回再議，而被上訴人在前述告訴上訴人涉犯誣告罪嫌之
    刑事案件檢察官偵查中曾自承有向上訴人取得系爭土地之河川公地使用許可證之
    事實，有前述各該不起訴處分書在卷可稽。是被上訴人在前開刑事案件偵查中雖
    曾自承有向上訴人取得系爭土地之河川公地使用許可證，惟檢察官之偵查，僅在
    於認定上訴人有無誣告犯意，構成要件事實之成立與否，就台東縣政府究有無核
    發系爭土地之河川公地使用許可證乙節並未作進一步之實體調查認定，縱或有之
    ，對本院依直接審理所為調查證據之認定，亦無拘束力，且被上訴人在本院審理
    時已表示前述檢察官偵查時，其係記憶有誤而為自承，是尚難遽憑被上訴人於前
    開刑事案件檢察官偵查中之陳述，而為有利於上訴人主張之認定。另上訴人所提
    台東縣政府政風室八十四年十二月四日簽呈影本乙份，內容不全，且所記載：「
    將渠（即訴外人王忠心）承租之金崙段河川公地用許可證明書交付劉員（即上訴
    人），以咨徵信。俟後王員（亦指訴外人王忠心）復以辦理廢耕名義聯同本府地
    政科科員甲○○（即被上訴人）向劉員取回該河川公地使用許可證書」等文字（
    上訴人自行以螢光筆劃線部分），係台東縣政府政風室敘明上訴人向台灣省政府
    及台東縣議會陳情之內容，並非認定被上訴人有向上訴人取走系爭河川公地使用
    許可證書之事實，且台東縣政府政風室所為之調查，對本院更無何拘束力可言，
    然上訴人屢執上開臺灣臺東地方法院檢察署檢察官、台灣高等法院花蓮分院檢察
    署檢察官及台東縣政府政風室之各書證，逕自認為各該單位有認定上訴人取走系
    爭河川公地使用許可證書之事實，尚有誤會，均難作有利於上訴人主張之認定依
    據。綜上，上訴人既未能舉證證明台東縣政府曾核發系爭土地之河川公地使用許
    可證，而上訴人為該許可證之所有權人，則上訴人請求被上訴人返還台東縣政府
    核發之系爭河川公地使用許可證書，即屬無據。
四、按所有人對於無權占有或侵奪其所有物者，得請求返還之，民法第七百六十七條
    前段定有明文，又按當事人主張有利於己之事實者，就其事實有舉證之責任，民
    事訴訟法第二百七十七條前段亦有明文。本件上訴人既未能證明其確為系爭土地
    之河川公地使用許可證之所有人，甚至未能證明確有台東縣政府就系爭土地所核
    發河川公地使用許可證此物之存在，揆諸上揭法律規定，其請求被上訴人返還系
    爭土地之河川公地使用許可證，自屬無理由。從而，本件原審為上訴人敗訴之判
    決，核無不合。上訴意旨猶執前詞，指摘原判決不當，求予廢棄，為無理由，應
    予駁回。
五、本件事證已臻明確，兩造其餘攻擊防禦方法及舉證，核於判決之基礎及結果無影
    響，無庸一一論列，附此敘明。
據上論結，本件上訴為無理由，依民事訴訟法第四百三十六條之一第三項、第四百四
十九條第一項、第七十八條，判決如主文。
中      華      民      國    八十九    年      八      月      二      日
                                    臺灣臺東地方院法院民事庭
~B審判長法官  簡慧娟
~B法      官  范智達
~B法      官  張震武
右為正本係照原本作成
不得上訴。
中      華      民      國    八十九    年      八      月      十      日
~B法院書記官  李學華


司法院資訊處製作；財團法人民間司法改革基金會備份。
